【裁判字號】    91,家訴,34
【裁判日期】    920430
【裁判案由】    給付生活費等
【裁判全文】
臺灣屏東地方法院民事判決                          九十一年度家訴字第三四號
    原      告  乙○○
    被      告  甲○○
右當事人間給付生活費等事件，原告於本院八十九年婚字第九七號提起反訴，經本院
裁定駁回反訴，原告抗告後經台灣高等法院高雄分院裁定廢棄原裁定後發回本院，本
院判決如左：
    主    文
原告之訴駁回。
訴訟費用由原告負擔。
    事    實
甲、原告方面：
  一、聲明：求為判決
  （一）被告應給付原告新台幣（下同）九十七萬元。
  （二）請求法庭判令被告如實向法庭申報夫妻在台灣之共同財產，並根據共同財產
        來判令被告支付原告屬於原告一部分之財產。
  二、陳述：
  （一）兩造自民國八十五年結婚迄今均未給付原告生活費用，依台灣法律丈夫對妻
        子有撫養規定，依台灣地區法律規定扶養妻子之免稅額每月約一萬餘元，每
        年免稅額約十五萬元，結婚迄今約六十多萬元，且原告患類風涼關節炎已四
        年多，每年治病費用約十多萬元，請求每年六萬元治病費用，四年二十四萬
        元。
  （二）另八十五年原告與被告在台灣地區結婚時，除去開支外剩餘二十六萬元，年
        息約百分之五，請求法院判令被告給付存款之一半即十三萬元。另原告於訴
        狀中保留著夫妻財產共同知情權及所有權之原因，因原告不知被告在台灣之
        共同財產有多少，被告未曾告知原告具體之經濟情況，收入有多少，故無法
        提出具體之標的金額，故請求法院依婚姻法之規定令被告向法院陳報夫妻在
        台灣之共同財產，並根據共同財產判令被告給付屬於原告之那一部分財產，
        以維護原告對夫妻財產制之知情權及所有權。
  三、證據：無。
乙、被告方面：
  一、聲明：求為判決如主文所示。
  二、陳述：
  （一）否認反訴原告之主張及所載數額，依民法第一千一百一十六條之一前段規定
        夫妻互負扶養之義務之同法，第一千一百一十七條復規定受扶養權利者以不
        能維持生活而無謀生能力者為限。配偶之受扶養權利順序雖與直系尊親屬相
        同，惟順序與限制並非相同，須配偶符合受扶養之要件，其順序始與直系血
        親尊親屬同即列為第一順位且無謀生能力之限制，民法第一千一百一十七條
        第二僅排除直系血親尊親屬之適用，自不包括配偶，故配偶欲行使受扶養權
        利仍以不能維持生活且無謀生能力者為限（八十一年二月廿七日（８１）廳
        民一字第０二六九六號函復台高院）。查原告在重慶有自己的房子並任職大
        陸電力局電力工程師且原告拒絕履行同居義務之理由之一亦為避免失業，仍
        堅持上班，同時兩造友人楊鳳華亦證稱：被告在大陸有工作，來台灣適應不
        良．．且被告又認為在大陸工作、生活、經濟狀況均較台灣為佳。顯見原告
        並無不能維持生活及無謀生能力，原告之請求（生活費、治療費），除被告
        不知原告請求權基礎為何外，被告亦無扶養反訴原告之義務。
   （二）原告在台期間（半年左右），被告亦多次尋醫為原告診治，被告不相信台
         灣醫療設備遜於大陸，為何台灣醫院皆無言及此嚴重情況，而原告一回大
         陸即嚴重致此，且迄今原告一直未能證明原告之病情嚴重性及原告之醫療
         憑證，又原告請求被告於兩造在台灣辦理婚禮時所收禮金除去開支還剩餘
         廿六萬元台幣存入銀行之存款一半即十三萬元台幣云云，被告否認有此筆
         存款，被告亦不知原告之請求權基礎為何。
   （三）二造婚姻存續期間並無約定適用之財產制，是依民法第一千零五條規定以
         法定財產制（修正前之聯合財產制）為夫妻財產制，二造婚姻存續間之財
         產原即各自獨立，各自婚前財產亦未相混，且婚後實際同居僅約半年而已
         ，此期間被告在台依法並不能工作，實際上亦無有工作事實，是二造間聯
         合財產中並無不能證明歸屬之婚後「原有財產」之存在，依修正前民法第
         一千零十七條第二項（現行同條第一項後段規定），亦無有被推定之共有
         財產存在，是對原告訴求保留夫妻財產共同權及知情權云云，否認有此共
         同財產存在，依現行中華民國法律並無有於婚姻消解後仍保留夫妻財產
         共同所有權、知情權之規定，亦未聞有此慣例，是原告所主張者於法無據
（四）原告於其訴之聲明中有二訴求均有「保留」之條件，既曰保留自尚無請求之
        意，既無請求之意思，起訴目的即不存在，所訴無庸調查，即可認定顯無理
        由，依民事訴訟法第二百四十九條第二項規定，即可逕予判決駁回。原告訴
        請給付生活費及醫療費部分，應僅限於婚姻存續間，婚姻消滅後自無扶養義
        務可言，亦無理由。蓋夫妻互受扶養權利之順序，固與直系血親尊親屬同。
        而不以無謀生能力為必要，惟依民法規定仍應受「不能維持生活之限制」（
        最高法院八十六年台上字第三一七三號判決意旨參照），原告返回大陸後最
        終仍沒有失業，有其自擬之反訴狀第六頁自認在案，且亦有諸多親友相照扶
        ，並無不能維持生活之情事，原告以被告曾申報扶養費配偶寬減額為由，主
        張被告應給付生活費云云，尚屬無據等語置辯。
丙、本院依職權調取本院八十九年婚字第九七號判決卷。
    理    由
甲、程序方面：
一、本件被告向本院以八十九年婚字第九七號對原告提起離婚之訴，原告於本院八十
    九年婚字第九七號審理中提起反訴，經本院裁定駁回反訴，原告抗告後經台灣高
    等法院高雄分院裁定廢棄原裁定後發回本院，惟離婚之訴經被告上訴後，台灣高
    等法院高雄分院以九十年家上字第七八號判決兩造於九十一年一月七日離婚確定
    ，故本件發回部分無從以反訴處理，本院另以單獨之訴審理，合先敘明。
二、被告未於言詞辯論期日到場，核無民事訴訟法第三百八十六條各款所列情形，爰
    依原告聲請，由其一造辯論而為判決。
三、原告起訴聲明第二項其訴之聲明「請求法庭判令被告如實向法庭申報夫妻在台灣
    之共同財產，並根據共同財產來判令被告支付原告屬於原告一部分之財產。」，
    其聲明並不明確且其請求權基礎為何，亦未說明，本院於九十一年七月三十日裁
    定命其十日內補正此部分，原告均未能補正此部分，此部分之聲明即不合法，應
    予駁回。
乙、原告另起訴主張：兩造自八十五年結婚迄今均未給付原告生活費用，依台灣法律
    丈夫對妻子有撫養規定，依台灣地區法律規定扶養妻子之免稅手續每月約一萬餘
    元，每年免稅額約十五萬元，結婚迄今約六十多萬元，且原告患類風涼關節炎已
    四年多，每年治病費用約十多萬元，請求每年六萬元治病費用，四年二十四萬元
    。八十五年原告與被告在台灣地區結婚時，除去開支外剩餘二十六萬元，年息約
    百分之五，請求法院判令被告給付存款之一半即十三萬元云云，被告則以兩造前
    於本院八十九年婚字第九七號訴訟中原告在重慶有自己的房子並任職大陸電力局
    電力工程師且原告拒絕履行同居義務之理由之一亦為避免失業，仍堅持上班，顯
    見原告並無不能維持生活及無謀生能力，原告之請求（生活費、治療費），除被
    告不知原告請求權基礎為何外，另原告在台期間，被告亦多次尋醫為原告診治，
    被告不相信台灣醫療設備遜於大陸，為何台灣醫院皆無言及此嚴重情況，而原告
    一回大陸即嚴重致此，且迄今原告一直未能證明原告之病情嚴重性及原告之醫療
    憑證，又原告請求被告於兩造在台灣辦理婚禮時所收禮金除去開支還剩餘廿六萬
    元台幣存入銀行之存款一半即十三萬元台幣云云，被告否認有此筆存款，被告亦
    不知原告之請求權基礎為何，原告之訴無理由等語置辯。
丙、按兩造為夫妻，婚後原告於八十五年返回大陸未返，經被告訴請離婚確定之事實
    ，經本院依職權調取八十九年婚字第九七號判決在卷可按，夫妻互負扶養之義務
    ，其負扶養義務之順序與直系血親卑親屬同，其受扶養權利之順序與直系血親尊
    親屬同。受扶養權利者，以不能維持生活而無謀生能力者為限。前項無謀生能力
    之限制，於直系血親尊親屬，不適用之。民法第一千一百十六條之一、第一千一
    百十七條定有明文，配偶符合受扶養之要件，其順序始與直系血親尊親屬同即列
    為第一順位且無謀生能力之限制，民法第一千一百一十七條第二僅排除直系血親
    尊親屬之適用，自不包括配偶，故配偶欲行使受扶養權利仍以不能維持生活且無
    謀生能力者為限，惟原告自八十五年九月三十日入境台灣後於八十六年三月十八
    日返回大陸地區，且無故不願返回台灣地區與原告共同生活，兩造分居迄今兩造
    並已於九十一年一月七日經判決離婚確定之事實，業據本院依職權調取本院八十
    九年婚字第九七號判決卷可憑，且原告於該訴訟中自承在大陸地區重慶有自己的
    房子並任職大陸電力局電力工程師，而原告拒絕履行同居義務之理由之一亦為避
    免失業，仍堅持上班（見反訴狀第六頁），況原告主張患有重病，亦無任何事證
    為佐，請求扶養費即無理由，另原告依被告曾申報扶養費配偶寬減額為由，主張
    被告應給付生活費云云，但此為法律課稅之規定，並非被告應給付扶養費之依據
    ，原告主張仍無足取，另原告主張被告因兩造結婚收得禮金，尚餘存款二十六萬
    元云云，為被告所否認，原告此部分請求亦無所憑，不能准許。
結論：原告之訴為無理由，依民事訴訟法第三百八十五條第一項前段、第七十八條判
決如主文。
中      華      民      國    九十二    年      四      月    三十    日
                                    臺灣屏東地方法院少年及家事庭
~B法      官  李芳南
右為正本係照原本作成。
如不服本判決，應於收受送達後二十日內向本院提出上訴書狀。
~B法院書記官  潘豐益
中      華      民      國    九十二    年      四      月  三十      日


司法院資訊處製作；財團法人民間司法改革基金會備份。
